【裁判字號】    97,聲判,79
【裁判日期】    971219
【裁判案由】    聲請交付審判
【裁判全文】
臺灣士林地方法院刑事裁定
聲  請  人  丙○○
訴訟代理人  王義光律師
被      告  己○○
            丁○○
            甲○○
            乙○○
            戊○○
上列聲請人因告訴被告偽造文書等案件，不服臺灣高等法院檢察
署檢察長駁回再議之處分（97年度上聲議字第4367號），聲請交
付審判，本院裁定如下：
    主  文
聲請駁回。
    理  由
一、按告訴人不服上級法院檢察署檢察長或檢察總長認再議為無
    理由而駁回之處分者，得於接受處分書後10日內委任律師提
    出理由狀，向該管第一審法院聲請交付審判。法院認為交付
    審判之聲請不合法或無理由者，應駁回之。刑事訴訟法第25
    8 條之1 第1 項、第258 條之3 第2 項前段，分別定有明文
    。又上開條文規定告訴人得向法院聲請交付審判，係新增對
    於「檢察官不起訴或緩起訴裁量權」制衡之一種外部監督機
    制，法院僅就檢察官所為不起訴或緩起訴之處分是否正確加
    以審查，以防止檢察機關濫權，依此立法精神，同法第258
    條之3 第3 項規定法院審查聲請交付審判案件時「得為必要
    之調查」，其調查證據之範圍，自應以偵查中曾顯現之證據
    為限；而同法第260 條對於不起訴處分已確定或緩起訴處分
    期滿未經撤銷，因發現新事實或新證據者得再行起訴之規定
    ，其立法理由說明該條所謂不起訴處分已確定者，包括「聲
    請法院交付審判復經駁回者」之情形在內，是前述「得為必
    要之調查」，其調查證據範圍，更應以偵查中曾顯現之證據
    為限，不得就告訴人新提出之證據再為調查，亦不得蒐集偵
    查卷以外之證據，否則，將與上開第260 條規定之再行起訴
    制度混淆不清，亦將使法院兼任檢察官而有回復「糾問制度
    」之虞；且法院裁定交付審判，即如同檢察官提起公訴使案
    件進入審判程序，是法院裁定交付審判之前提，必須偵查卷
    內所存證據已符合刑事訴訟法第251 條第1 項規定「足認被
    告有犯罪嫌疑」檢察官應提起公訴之情形，亦即該案件已經
    跨越起訴門檻，否則，縱或法院對於檢察官所認定之基礎事
    實有不同判斷，但如該案件仍須另行蒐證偵查始能判斷應否
    交付審判者，因交付審判審查制度並無如同再議救濟制度得
    為發回原檢察官續行偵查之設計，法院仍應依同法第258 條
    之3 第2 項前段規定，以聲請無理由裁定駁回。
二、聲請交付審判意旨略以：本件被告己○○、甲○○、丁○○
    、戊○○、乙○○5 人於擔任財團法人臺北市私立育英高級
    中學（下稱育英中學）董事期間涉違反偽造文書、業務侵占
    及背信等罪行明確，臺灣士林地方法院檢察署原承辦檢察官
    及臺灣高等法院檢察署檢察長竟仍分別為被告不起訴及駁回
    再議處分，其認定事實有重大違誤，難昭聲請人心服，茲敘
    述聲請理由如下：
  (一)偽造文書方面：
  1.被告5 人均係育英中學第8 屆董事會之董事，唐嗣堯前於民
    國74年至76年間，以育英高中董事長之名義，向聲請人丙○○借款新臺幣（下同）575 萬元，並於76年7 月3 日出具借
    據借據予丙○○為憑，並約定日後將優先償還上開借款。嗣
    被告5 人擔任育英中學董事之88年11月間，明知育英中學所
    有位在臺北市○○區○○段1 小段地號19號、20號及21號及
    奇岩段1 小段地號1204之7 號及18之4 號總面積各達4801及
    99平方公尺之校地（總計49公畝）業經徵收，徵收款分別為
    5287萬192 元及109 萬227 元，為圖規避返還聲請人上開借
    款，竟意圖基於使公務員登載不實之犯意，填載不實之土地
    減損清單向臺北市政府教育局陳報遭徵收土地面積僅50.99
    平方公尺，經承辦人員登載於職務上執掌之文書，足生損害
    於臺北市政府教育局對於私立學校管理之正確性及聲請人。
    又被告5 人明知徵收之面積為49公畝，竟復於88年11月23日
    （此時被告5 人已為育英中學董事會第9 屆董事）育英中學
    變更法人登記事項中將徵收面積擴張為50公畝99平方公尺，
    致使校地面積減縮，導致依當時土地公告現值計算之校地財
    產總額亦有錯誤，亦足生損害於育英中學、臺北市政府教育
    局對於私立學校管理之正確性及聲請人。
  2.又聲請人對育英中學上開清償借款事件業經法院判決勝訴，
    法院憑育英中學第7 屆董事會名冊所附註之83年1 月27日北
    市教二字第02674 號核准文件而認育英中學應自83年2 月27
    日起算遲延利息，然被告5 人竟早於81年間即送教育局備查
    ，足見被告5 人又以行使業務上登載不實之文書，使聲請人
    損失近2 年之遲延利息。
  (二)背信、業務侵占方面：
  1.被告5 人身為育英中學董事應負學校經費籌措、基金管理、
    財務監督之責，然卻意圖為自己或第三人不法之利益，違背
    其董事職務而登載不實之業務上文書，使校地面積減縮，故
    不揭示徵收款於校產總額中，且故意不提領徵收款，使徵收
    機關將徵收款項分別於78年6 月27日及78年5 月8 日提存於
    臺北地方法院，其中臺北市○○區○○段1 小段19地號、20
    地號及21地號土地之徵收款5287萬192 元，竟延至79年間始
    以79年取字第2900號提取，而臺北市○○區○○段1 小段12
    04之7 地號及18之4 地號土地之徵收款109 萬元部分，則任
    令徵收款項逾期收歸國庫，致生損害於育英中學，而上開事
    項被告5 人亦竟未於育英中學第7 屆、第8 屆陳報變更事項
    時，揭示校地遭徵收致校產減損之情，並隱匿董事會業已領
    取徵收款5287萬192 元之事實。
  2.被告5 人身為育英中學董事期間，對校地徵收之事應知之甚
    詳，前開經徵收之校地面積應為49公畝，而被告5 人卻於88
    年11月23日育英中學變更法人登記事項時，將徵收面積擴張
    為50公畝99平方公尺，意圖為自己或第三人不法之利益，使
    校地面積減縮，致生損害於育英中學。
  3.育英中學對沈會承所負1 億元債務，經第10屆董事會成員先
    後於董事會函文、會議紀錄等辯稱不一，有認為前任董事長
    唐紀正於79年間所為，亦有認為前任董事長戊○○所為，皆
    未說明借貸鉅款之用途，復經被告丁○○於偵查中結證稱因
    育英中學無校舍，教育部又要求要運動場，沒有錢，所以沒
    復校，足見該借款與復校無關，益證該債權有不實之嫌，然
    該債權卻已經強制執行受償，亦有不當減損校產之嫌，應予
    詳究。
  (三)綜上，法院宜於此時介入審查公訴人是否得宜行使，以保障
    聲請人訴追犯罪之訴訟法上權利云云。
三、本院查：
  (一)偽造文書方面：
  1.按「刑法第214 條所謂使公務員登載不實事項於公文書罪，
    須一經他人之聲明或申報，公務員即有登載之義務，並依其
    所為之聲明或申報予以登載，而屬不實之事項者，始足構成
    ，若其所為聲明或申報，公務員尚須為實質之審查，以判斷
    其真實與否，始得為一定之記載者，即非本罪所稱之使公務
    員登載不實。上訴人等以偽造之杜賣證書提出法院，不過以
    此提供為有利於己之證據資料，至其採信與否，尚有待於法
    院之判斷，殊不能將之與『使公務員登載不實』同視」（最
    高法院73年臺上第1710號判例參照），又按主管教育行政機
    關對私立學校辦理財團法人設立登記及變更登記所送之表冊
    文件，應詳加審核。其與核定之原案相符者，經認可驗印後
    ，轉送該管地方法院辦理，並以副本分別通知原申請學校董
    事會及學校；經審核不符者，應即通知補正，私立學校法施
    行細則第28條訂有明文。
  2.經查，聲請人認被告5 人涉有偽造文書犯行無非係以育英中
    學董事會於88年11月間以不實之土地減損清單向臺北市政府
    教育局陳報遭徵收土地面積僅50點99平方公尺，使承辦人員
    登載於職務上執掌之文書為主要論據，然上揭土地減損清單
    係育英中學於88年11月23日申請變更法人登記之檢附文件，
    而上開法人登記聲請書中第2 頁之變更事項登記欄第3 點即
    載明：「經徵收之校地係50公畝99平方公尺，致校地變更為
    117 公畝51.05 平方公尺」等情，有法人登記聲請書及土地
    變更減損清單各1 件在卷足憑，然主管教育行政機關對私立
    學校辦理財團法人設立登記及變更登記所送之表冊文件，應
    詳加審核，經審核不符者，應即通知補正，已如前述，足見
    主管教育行政機關對於私立學校申請財團法人變更登記所檢
    附之表冊文件均有實質審查權，若申請文件不符即需退還申
    請人補正，並非一經申請即需登載於職務上執掌之文書，又
    上開土地減損清單雖記載土地徵收面積為50.99 平方公尺，
    然此係因面積欄中之單位記載為「平方公尺」，而上開法人
    登記申請書中對於同一申報事項卻記載為50公畝99平方公尺
    ，衡之常情，變更事項之內容屬法人登記申請書之重要部分
    ，相關主管機關對於申請內容之正確性注意程度顯較附件內
    容為高，育英中學董事會若有意隱瞞徵收面積，實無需在同
    一次變更登記申請中在較易受審查發現之變更登記申請書上
    為相異之記載，再臺北市○○區○○段1 小段19地號、20地
    號之土地因分割而增加19之1 地號、20之1 地號，該19之1
    地號、20之1 地號並未遭徵收，而遭徵收之19地號土地面積
    為8 公畝45平方公尺、20地號土地為32公畝63平方公尺、21
    地號土地為6 公畝93平方公尺，19之1 地號土地面積為1 公
    畝54平方公尺、20之1 地號土地面積為1 公畝44平方公尺，
    有土地登記謄本、育英中學所有校地清冊在卷足憑（見本院
    卷第41頁至第48頁、第66頁），上開臺北市○○區○○段1
    小段19地號、19之1 地號、20地號、20之1 地號、21地號之
    土地相加總計面積為50公畝99平方公尺，核與申請書上所載
    面積相符，是本件亦非無可能係因承辦人員錯誤引用分割前
    之土地面積資料所致。從而，本件臺北市政府教育局對於育
    英中學申請變更登記之相關文件既有實質審查權，且上開土
    地減損清單所為之記載亦非無可能係因誤載所致，被告5 人
    所為即與刑法使公務員登載不實罪之構成要件不符，自難以
    該罪相繩。
  3.又按刑法第215 條係以從事業務之人，明知為不實之事項，
    而登載於其業務上作成之文書，足以生損害於公眾或他人者
    ，為其成立要件，所謂業務上作成之文書，係指從事業務之
    人，本於業務上作成之文書而言。縱認前開育英中學法人變
    更登記申請書係屬被告業務上作成之文書，然該土地減損清
    單可能係育英中學承辦人員誤載，已如前述，亦難認被告5
    人有何為明知不實而登載之意圖，難以刑法偽造文書罪相繩
    。
  4.至聲請人雖以臺北市政府教育局簡便行文表已於81年間同意
    備查育英中學第7 屆董事改選（見本院卷第71頁）為由，而
    指被告5 人以行使業務上登載不實之文書，使聲請人損失近
    2 年之遲延利息云云，然查被告5 人由董事丁○○代表育英
    中學於78年7 月7 日與聲請人簽訂協議書，約定聲請人及其
    他債權人撤回其78年2 月3 日致臺北市教育局之陳情書，育
    英中學董事會則於教育局核准其第7 屆董事會核備之日起1
    個月內清償債務，育英中學至遲於83年2 月27日止即負有返
    還系爭借款予上訴人之義務等情，業經最高法院93年臺上字
    第1553號、臺灣高等法院92年度上字第794 號民事判決確定
    在案，難謂有何聲請人所指損失近2 年遲延利息之情，且綜
    全卷資料亦難認被告等有何為明知不實而登載之意圖，難以
    刑法偽造文書罪相繩。
  (二)背信、業務侵占方面：
  1.本件聲請人指述被告所涉背信、業務侵占犯行，倘成立犯罪
    其所直接侵害者乃係育英高級中學，聲請人此部分並非刑事
    訴訟法第232 條所指之被害人，依法不得提起告訴，縱有請
    求究辦，僅可認為告發而非告訴，又告發人對於不起訴處分
    ，不得聲請再議，業經司法院院字第1016號及第1178號解釋
    在案，是聲請人並非此部分犯罪之直接被害人，雖聲請再議
    ，然經臺灣高等法院檢察署認此部分再議不合法，據此，聲
    請人得否就背信、業務侵占部分聲請交付審判，已非無疑。
  2.況背信罪部分，聲請人指稱被告5 人係以不實之土地減損清
    單規避臺北市政府教育局審核以侵吞上開5287萬192 元之補
    償款，然該土地減損清單可能係育英中學承辦人員誤載等情
    ，已如前述，況且，若育英中學董事會真欲規避臺北市政府
    教育局審核以侵吞款項，又豈會在同次申請變更登記申請書
    上為恐致主管教育機關承辦人員注意之相異記載？至聲請人
    雖指稱被告等未領取上開1204之7 地號及18之4 地號土地之
    徵收補償款致該土地補償款109 萬227 元遭收歸國庫，然提
    存之款項經一定時間後若未有人領取，且提存人未領回時，
    提存物歸屬於國庫係提存法所明定，本件上開提存之徵收補
    償款既係依法歸屬國庫，並非被告5 人領取，縱育英中學董
    事會因疏忽於期間內領取徵收補償款，亦難認被告5 人有何
    為自己或第三人不法利益之意圖，仍難以刑法背信罪相繩。
    又聲請人另指育英中學對沈會承所負1 億元債務不實，然該
    債權卻已經強制執行受償，有不當減損校產之嫌，雖舉出育
    英中學董事會會議紀錄及函文（見本院卷第73頁、第76頁）
    為證，然亦無法證明被告5 人有何為自己或第3 人不法利益
    之意圖，自與刑法背信罪之要件相違。
 3. 至於業務侵占罪部分，聲請人雖指稱被告5 人係以不實之土
    地減損清單規避臺北市政府教育局審核，以侵吞上開育英中
    學於77年、78年間應得之徵收補償款5287萬192 元，然該土
    地減損清單可能係育英中學承辦人員誤載等情，詳如前述，
    又被告戊○○係於81年6 月2 日起擔任育英中學第7 屆董事
    會董事長乙節，業經聲請人自承在卷，復有育英中學申請變
    更法人登記文件在卷可稽，足證被告戊○○並未辦理上開土
    地之徵收及提取補償款，而被告己○○、丁○○、乙○○、
    甲○○等雖擔任第6 屆董事，然被告己○○、丁○○、乙○○、甲○○均否認知悉土地徵收補償之事，又被告5 人任職
    育英中學第8 屆董事期間所召開之董事會議，未曾提及上開
    徵收補償款項之運用等情，有董事會議紀錄1 件附卷可稽，
    聲請人雖指稱育英中學董事會於79年間以79年度取字第2900
    號提取5287萬192 元之提存款，然聲請人前於臺灣臺北地方
    法院檢察署提出告訴時，經該承辦檢察官調閱該提存案件卷
    宗，該案件卷宗已於90年11月29日核准銷毀，此有臺灣高等
    法院90年11月29日（90）院田資審字第17594 號函及銷毀清
    冊在卷可稽，且78年、79年間育英中學之收支會計帳冊並未
    交接乙節，亦經該校董事會以（93）英復字第30號函覆屬實
    等情，原檢察官業於不起訴書中闡述詳盡，並經本院調取該
    案卷核閱無誤，是本件並無法證明被告5 人確知悉該校曾經
    提領上開徵收補償款。本件既不能證明被告5 人知悉上開地
    遭徵收、徵收補償款經提存及領取之事，自難僅憑育英中學
    董事會於88年間相臺北市政府教育局申報錯誤之土地減損清
    單，遽認被告5 人有何業務侵占犯行。
  (三)綜上所述，原不起訴處分書及聲請再議處分書既已詳予調查
    偵查卷內所存證據，並敘明所憑證據及判斷理由，認既無積
    極證據證明被告被告涉有何聲請人所指犯行，尚難以聲請人
    之片面指訴，遽認被告5 人涉有前揭犯行；且原處分所載證
    據取捨及事實認定之理由，尚無違背經驗法則或論理法則之
    情事，是原檢察官及臺灣高等法院檢察署檢察長以被告5 人
    犯罪不能證明，分別予以不起訴處分及駁回再議之聲請，並
    無不當。本件聲請交付審判意旨仍執陳詞，對於原處分漫加
    指摘求予審判，顯無理由，應予駁回。
四、依刑事訴訟法第258 條之3 第2 項前段，裁定如主文。
中    華    民    國    97    年    12    月    19    日
                  刑事第二庭審判長法  官  蔡明宏
                                  法  官  賴邦元
                                  法  官  劉育琳
以上正本證明與原本無異。
本件不得抗告。
                                  書記官  陳淑琪
中    華    民    國    97    年    12    月    19    日


司法院資訊處製作；財團法人民間司法改革基金會備份。
